【裁判字號】    94,上易,583
【裁判日期】    950110
【裁判案由】    返還不當得利等
【裁判全文】
臺灣高等法院民事判決                 94年度上易字第583號
上  訴  人  甲○○
訴訟代理人  蔚中傑律師
被上訴人    乙○○○
訴訟代理人  邱正明律師
上列當事人間請求返還不當得利等事件，上訴人對於中華民國94
年5月31日臺灣臺北地方法院93年度訴字第4997號第一審判決提
起上訴，經本院於94年12月20日言詞辯論終結，判決如下：
    主  文
原判決關於命上訴人給付超過新台幣柒拾玖萬元本息部分，及該
部分假執行之宣告，暨命上訴人負擔訴訟費用部分之裁判均廢棄
。
前開廢棄部分，被上訴人在第一審之訴及其假執行之聲請均駁回
。
第一審命上訴人負擔訴訟費用部分，應由上訴人負擔二分之一，
其餘部分及第二審訴訟費用由被上訴人負擔。
    事實及理由
一、本件上訴人聲明求為判決：(一)原判決第1項超過新台幣（下
    同）79萬元本息部分及該部分假執行之宣告之裁判均廢棄。
    (二)上開廢棄部分，被上訴人在第一審之訴及其假執行之聲請
    均駁回。
    被上訴人聲明求為判決：上訴駁回。
二、被上訴人起訴主張：坐落台北市○○路423巷68弄10號之房
    屋（下稱系爭房屋，改編前之門牌號碼為台北市○○街207
    巷48號後段）為未辦保存登記之房屋，係伊之配偶胡繼周於
    民國（下同）46年間購買後贈與伊，嗣因伊之娘家家境清苦
    ，伊遂與胡繼周商議，同意將系爭房屋交由伊之父母全家（
    包括被上訴人夫妻）共同居住使用。又系爭房屋所坐落之土
    地為國有，其管理機關即國防部憲兵司令部（下稱憲兵司令
    部）於93年間，因計劃將該土地上之房屋拆除以利興建大樓
    ，因而每戶發放拆遷補償費160萬元。詎上訴人竟向憲兵司
    令部謊報系爭房屋為其所有，致憲兵司令部陷於錯誤，而將
    系爭房屋之拆遷補償費交付予上訴人。嗣經伊向上訴人詢問
    ，上訴人竟又佯稱僅領取拆遷補償費79萬元，且已悉數繳納
    作為購買「崇仁新建大樓」之頭期款，兩造乃於93年7月16
    日簽訂契約書（下稱系爭契約書），約定由上訴人分期返還
    79萬元予被上訴人。實則，上訴人所領得之拆遷補償費為
    160 萬元，且迄未承購「崇仁新建大樓」房屋，伊始知受騙
    ，因而撤銷系爭契約書中有關同意上訴人分期還款部分之意
    思表示等情，爰依系爭契約書第2條約定，請求上訴人給付
    160萬元及法定遲延利息（見原審卷第65、66頁，本院卷第
    36頁）。
    上訴人則以：拆遷補償費之受領人應以實際居住於被拆遷房
    屋內之占有人為準，非以所有權人為必要，而系爭房屋係由
    伊居住使用，伊自有權受領系爭房屋之拆遷補償費。又系爭
    房屋係由訴外人馬守魁讓與兩造之母周雪，嗣周雪又將系爭
    房屋贈與伊，是系爭房屋為伊所有；又縱認周雪未將系爭房
    屋贈與伊，然伊自幼即居住於系爭房屋，依民法第769條之
    規定，伊亦已因時效而取得系爭房屋之所有權，是伊基於所
    有權人之地位，亦有權受領系爭房屋之拆遷補償費。又系爭
    契約書所載內容與事實不符，伊係受被上訴人詐欺而簽訂系
    爭契約書，爰以94年1月6日之答辯狀，依民法第92條第1項
    規定，為撤銷系爭契約書之意思表示；並以94年6月29日之
    上訴理由狀，依民法第88條第1項之規定，為撤銷系爭契約
    書之意思表示，是被上訴人自不得再依系爭契約書之約定對
    伊有所請求。退步言，縱認伊應依系爭契約書之約定履行，
    被上訴人亦僅得於79萬元之範圍內對伊請求，逾此範圍，伊
    並無給付義務。此外，系爭房屋係由伊出資整修及增建，就
    增建部分應由伊原始取得所有權，故被上訴人亦不得請求返
    還全部拆遷補償費等語，資為抗辯。（原審判命上訴人應給
    付被上訴人148萬8,402元及自93年12月23日起至清償日止，
    按週年利率5%計算之利息，被上訴人就其敗訴部分，及上訴
    人就所命給付79萬元本息部分，均未聲明不服，已告確定。
    ）
三、經查兩造於93年7月16日就返還系爭房屋之拆遷補償費事宜
    簽訂系爭契約書，約定由上訴人分期償還79萬元予被上訴人
    ；又憲兵司令部因辦理老舊眷村地上違占建戶之拆遷補償，
    已發放系爭房屋之拆遷補償費148萬8,402元、自動拆除獎金
    89萬3,401元及人口搬遷費28萬元，並分別於93年8月間及94
    年1月間將上開款項撥入上訴人設於中國農民銀行之帳戶等
    情，有系爭契約書、憲兵司令部94年4月12日容政字第
    0940003678號函及違占建戶拆遷補償款領款清冊可稽（見原
    審卷第8、69至72頁），且為兩造所不爭執，均堪信為真實
    。
四、上訴人抗辯系爭房屋為伊所有，故系爭契約書所載內容並不
    實在，伊係受被上訴人詐欺致陷於錯誤而簽訂系爭契約書云
    云，惟為被上訴人所否認，且查：
  (一)依系爭契約書所載：「一因由：茲因坐落台北市○○路423
    巷68弄10號之房子，於民國47年由乙○○○之夫胡繼周所買
    下，做為結婚之用，房屋所有權歸乙○○○所有。二後因乙
    ○○○之娘家家境清苦，為使娘家之父母及兄弟姊妹們有遮
    風避雨的地方，所以讓全家人住在一起，至弟妹們長大成家
    立業，大弟及小弟各自買房子後就搬出去住，台北市○○路
    423巷68弄10號之舊房子就留給二弟甲○○一家居住至民國
    93年8月。現因憲兵司令部崇仁新村附近之舊屋要重建大樓
    ，此間房子也必須拆遷，原住戶可買重建大樓，不買者可以
    領取補償金，因此間房子為乙○○○所有，故補償金亦應歸
    乙○○○所有。三二弟甲○○以補助款79萬元整，做為購買
    崇仁新建大樓之頭期款，故甲○○應歸還乙○○○79萬元整
    之補助款，因二弟甲○○無法一次付清，經乙○○○同意得
    以分期付款方式歸還，但如果甲○○因故賣出崇仁新建之大
    樓，則應一次還清乙○○○79萬元整之欠款」（見原審卷第
    8頁），已載明系爭房屋係屬被上訴人所有，及上訴人願將
    所受領之系爭房屋拆遷補償費返還予被上訴人。
  (二)證人即系爭契約書之見證人周國雄（為上訴人之兄、被上訴
    人之弟）在原審到場證稱：系爭房屋拆除前都是上訴人之妻
    在接洽，並未通知其他家人參加開會，亦未告知補償費金額
    若干，嗣系爭房屋拆除後，上訴人始告知其欲搬家，因另購
    房屋資金不足，須動用補償款。補償款均由上訴人領取，金
    額若干並不清楚，因上訴人之妻稱補償款為79萬元，因而簽
    訂系爭契約書等語（見原審卷第56頁）；又證人即系爭契約
    書之見證人鄭桂湘（為證人周國雄之妻)亦在原審到場證稱
    ：「（簽訂系爭契約書係）因為系爭房屋是原告（即被上訴
    人）買給我們住的，後來要重新整建，我們有問被告（即上
    訴人）房子拆除之後有領多少錢，被告說是79萬元，原告說
    是原告買的，所以要要回，因為被告說要買房子沒有錢，所
    以原告就說領的錢先借給被告，再讓被告分期付款償還，請
    我們當見證人」等語（見原審卷第57頁）；另證人即系爭契
    約書之見證人李美英（為上訴人之姐、被上訴人之妹）亦在
    原審到場證稱：「（系爭契約書之簽訂）是我媽媽 (即周雪
    ）叫我回去參加家庭會議，之前我不清楚發生何事，現場我
    姐姐（即被上訴人）與我弟弟（即上訴人）已經協調好，叫
    我做見證人，我姐姐問我弟弟房子拆除之後領多少錢，我弟
    弟說是79萬元，我弟弟說現在沒有錢買房子，我姐姐說79萬
    元先讓我弟弟去買房子，慢慢再還」等語（見原審卷第58頁
    ），核與系爭契約書所載上述內容相符，而上訴人復未舉證
    證明其究係如何受被上訴人詐欺而簽訂系爭契約書，是上訴
    人所為此部分之主張，尚不足取。
  (三)上訴人雖云系爭房屋原為訴外人馬守魁所有，於46年7月3日
    讓與周雪，嗣周雪於93年8月16日又將系爭房屋贈與伊，並
    提出出讓契約及贈與書為證（原39、40頁），惟被上訴人否
    認上開出讓契約及贈與書為真正。查證人周雪在原審到場證
    稱：上開贈與書上伊之簽名及印文固為真正，惟係上訴人要
    求伊所為，伊並不知該贈與書所載內容為何，亦無將系爭房
    屋贈與上訴人等語（見原審卷第54、55頁），參以證人周雪
    尚且於93年7月16日參與家庭會議商討系爭房屋之拆遷補償
    費應如何返還事宜，並為系爭契約書之見證人，衡情當無於
    事後又同意將系爭房屋贈予上訴人之理，此外，上訴人復不
    能證明上開出讓契約及贈與書所載內容確屬真正，是上訴人
    所為此部分之主張，亦不足取。
  (四)按以所有之意思，20年間和平繼續占有他人未登記之不動產
    者，得請求登記為所有人，民法第769條固定有明文。惟查
    上訴人自認伊自出生時起即與伊之父母及兄弟姐妹居住於系
    爭房屋，被上訴人於47年間自系爭房屋遷出，伊則係於十幾
    年前始獨自居住於系爭房屋等語（見本院卷第37頁）。則於
    上訴人與其父母共同居住於系爭房屋期間，上訴人實係基於
    親屬關係而使用系爭房屋，與其以所有之意思而占有系爭房
    屋之情形有別，自無上開時效取得規定之適用（最高法院44
    年台上字第1613號判例參照）。又縱認上訴人自其獨立占有
    使用系爭房屋時起，即係以所有之意思而占有，然依上訴人
    所自認之事實，其獨自占有系爭房屋期間亦僅十幾年，尚未
    滿20年，亦不符上開得主張時效取得不動產所有權之要件。
  (五)綜上所述，上訴人既不能證明其係受被上訴人詐欺而簽訂系
    爭契約書，亦不能證明其簽訂系爭契約書之意思表示內容有
    何錯誤情事，則其據以主張撤銷訂立系爭契約書之意思表示
    ，即屬無據，而不生撤銷系爭契約書之效力。
五、被上訴人主張因受上訴人詐欺而同意上訴人分期返還79萬元
    ，惟為上訴人所否認，經查：
  (一)依系爭契約書所載內容，及證人周國雄、鄭桂湘及李美英所
    為上開證詞，另參諸證人周國雄、鄭桂湘及李美英均證稱：
    系爭契約書簽訂當時有聽說補償費是100多萬元，但上訴人
    稱只有79萬元，因此，被上訴人便要求上訴人返還79萬元等
    語（見原審卷第58頁），足見被上訴人係因上訴人告知所受
    領之系爭房屋拆遷補償費數額僅79萬元，始於系爭契約書中
    約定上訴人應返還79萬元予被上訴人。然上訴人實際受領之
    拆遷補償費為148萬8,402元，已如前述，又縱如上訴人所云
    ，系爭房屋曾經其整修及增建，然上訴人並未於簽訂系爭契
    約書時向被上訴人提及此事，亦未約定此部分費用應自所受
    領之補償費中予以扣除，參以上訴人自認79萬元之數額係伊
    隨意所說（見本院卷第48頁），是被上訴人據此主張上訴人
    故意隱瞞其實際受領之拆遷補償費數額，而佯稱僅受領79萬
    元，致其陷於錯誤而於系爭契約書為上開約定，應屬可取。
  (二)上訴人固於90年8月2日出具「台北市『崇仁新村』改建基地
    違占戶改（遷）建申請書」，向國防部申請全額價購新建26
    坪型改建住宅，並經原法院公證處認證，有該申請書可稽（
    見原審卷第41頁）。然依憲兵司令部94年4月12日容政字第
    0940003678號函覆：「…周員（即上訴人）於90年8月2日認
    證全額價購『崇仁新村』改建後之住宅，目前該基地中建工
    程預定於94年4月開工，其房地總價俟於完工後始可結算，
    價購者須於交屋同時繳清房地總價款後辦理點交」（見原審
    卷第70頁），足見上訴人雖申請價購改建後房屋，惟迄未繳
    納任何價款，是被上訴人據以主張其誤信上訴人所陳已將所
    受領補償款全數繳納作為新購房屋頭期款，而同意上訴人分
    期償還，亦屬可取。
  (三)按因被詐欺而為意思表示者，表意人得撤銷其意思表示；又
    法律行為之一部分無效者，全部皆為無效，但除去該部分亦
    可成立者，則其他部分，仍為有效，民法第92條第1項前段
    及第111條分別定有明文。本件被上訴人因受上訴人詐欺而
    簽訂系爭契約書，同意上訴人分期返還系爭房屋之拆遷補償
    費79萬元，已如前述，惟被上訴人僅撤銷系爭契約書中有關
    同意上訴人分期還款部分之意思表示（見原審卷第29頁，本
    院卷第37頁），並未撤銷有關同意上訴人就系爭房屋之拆遷
    補償費應返還79萬元部分之意思表示，則系爭契約書中有關
    分期還款之約定，固因被上訴人依前揭規定行使撤銷權而歸
    於無效，然系爭契約書除去該分期還款部分之約定，其他約
    定仍可成立，是其他約定部分仍屬有效。則被上訴人依仍屬
    有效之系爭契約書之其他約定，僅能請求上訴人返還79萬元
    。
六、綜上所述，被上訴人依系爭契約書之約定，請求上訴人返還
    79萬元，及自起訴狀繕本送達之翌日即93年12月23日起至清
    償日止，按週年利率5%計算之利息，應屬有理由；其逾此範
    圍之請求，即為無理由。從而，原審就上開不應准許部分為
    上訴人敗訴之判決，自有未洽，上訴論旨指摘原判決此部分
    為不當，求予廢棄改判，為有理由。
七、至兩造其餘之攻擊或防禦方法及未經援用或進行調查之證據
    ，經本院斟酌後，認為均不足以影響本判決之結果，自無予
    以調查或逐一詳予論駁之必要。附此敘明。
八、據上論結，本件上訴為有理由，依民事訴訟法第450條、第
    78條，判決如主文。
中    華    民    國    95    年    1   月    10    日
                        民事第六庭
                            審判長法  官  楊豐卿
                                  法  官  梁玉芬
                                  法  官  彭昭芬
以上正本係照原本作成。
本判決不得上訴。
中    華    民    國    95    年    1     月    10    日
                                  書記官  丁華平


司法院資訊處製作；財團法人民間司法改革基金會備份。
